---
title: "lm en python"
author: "FinistR"
date: "26/08/2021"
output: html_document
editor_options: 
  chunk_output_type: console
---

```{r setup, include=FALSE}
knitr::opts_chunk$set(echo = TRUE, message = FALSE, warning = FALSE, cache = TRUE)
```

# Objectif

Le but de ce tutoriel est de faire un TP de modèle linéaire en python, en retrouvant tout les sorties de la fonction `lm` usuelle

# Python depuis `rstudio`

## Package `reticulate`

On peut appeler python depuis `Rstudio` grâce au package `reticulate`.


```{r lm_python_library_reticulate}
library(reticulate)
```

Après avoir chargé ce package, toute instruction en python sera reconnue comme tel dans la console!

## Installation des librairies python depuis `R`

Pour installer les librairies, on utilisera les instructions `R` suivantes:

```{r py_install_pandas, eval = TRUE}
# Run only once
py_install("pandas") # Pour la manipulation de données
py_install("numpy") # Librairie scientifique
py_install("scipy") # Librairie scientifique
py_install("scikit-learn") # Librairie de machine learning
py_install("seaborn") # Librairie graphique
py_install("statsmodels") # Librairie de modèles statistiques
py_install("yellowbrick") # Librairie graphique
```

## Importation des modules python

Ceci étant fait, on peut ne plus faire que du python!

```{python import_librairies_python}
import pandas as pd
import seaborn as sns
import matplotlib.pyplot as plt
import sklearn as sk
import numpy as np
import statsmodels.api as sm
import statsmodels.formula.api as smf
import scipy.stats as stats

from yellowbrick.datasets import load_concrete
from yellowbrick.regressor import ResidualsPlot
from yellowbrick.regressor import CooksDistance

from sklearn.linear_model import LinearRegression
from sklearn import datasets

plt.style.use('ggplot') # if you are an R user and want to feel at home

from statsmodels.graphics.gofplots import ProbPlot
```

# Importation, manipulation et description des données

On utilisera la library de python `pandas` pour manipuler les données

## Import

Ensuite, on importe la librairie, et on charge les données, à la manière de `read.table`.

```{python import_bats_pandas}
import pandas
bats = pandas.read_csv("bats.csv", # Nom du fichier 
                          sep = ";", # Separateur de champs
                          skiprows = 3, # On ignore les 3 premieres lignes 
                          header = 0) # La premiere ligne correspond au nom de colonnes
print(bats)        
```

## Description

```{python, summary_bats}
# En-tete des donnees
bats.head()
# Dimension
bats.shape
# Type des colonnes
bats.dtypes
bats.info()
```

## Changement de type d'une colonne

Description d'une colonne facteur du data.frame:

```{python}
bats["Diet"] = bats["Diet"].apply(str) # Transformation de float a string
bats.Diet.describe() # Quelques statistiques
bats["Diet"].value_counts() # Comptage des occurences
```

## Première figure

```{python, python_premiere_figure}
plt.figure() # On specifie l'ouverture d'une figure
# Toutes les instructions suivantes se superposeront
bats.plot(x ='BOW', y = 'BRW', kind ="scatter", 
                 figsize = [8,6],
                 color ="b", alpha = 0.3, 
                fontsize = 14)
plt.title("BRW vs. BOW", 
          fontsize = 24, color="darkred")
plt.xlabel("Body weight", fontsize = 18) 

plt.ylabel("Brain weight", fontsize = 18)
plt.show() # On montre la figure
```


## Selection logique

Pour extraire une sous partie des données, on peut utiliser la sélection par un vecteur logique.

```{python}
# bats.Diet recupere la colonne Diet dans bats
condition_phyto = bats.Diet == '1' # Une colonne de condition
condition_BOW = bats.BOW < 400 # Outlier
batsphyto = bats[condition_phyto & condition_BOW]
batsphyto
```

# Régression linéaire


## Avec `scikit-learn`

Pour ajuster une regression linéaire, on peut utiliser la librairie `scikit-learn`, librairie de machine learning:

```{python}
import numpy as np
import sklearn.linear_model as sklm

# Les features ("X") doivent être données sous forme de matrice
X = np.asarray(batsphyto.BOW).reshape(-1, 1)
regression_simple = sklm.LinearRegression()
regression_simple.fit(X = X, y = batsphyto.BRW)

# Coefficients de la régression
beta0, beta1 = [regression_simple.intercept_, regression_simple.coef_]
beta0, beta1
```

Cette librairie ne donnera quasiment aucun diagnostic statistique usuel (test sur les paramètres, intervalles de confiance, etc..)

## Avec `statsmodels`

Pour une approche plus statistique, et proche de celle de `R`, on utilisera `statsmodels`, dont la [documentation](https://www.statsmodels.org/stable/index.html) est très détaillée

```{python import_statsmodels, message = FALSE, results = "hide", cache = FALSE}
import statsmodels.api as sm
import statsmodels.formula.api as smf
from statsmodels.sandbox.regression.predstd import wls_prediction_std
import matplotlib.pyplot as plt
```

La syntaxe est très proche de `R`!

```{python chunk_regression_plot}
regression = smf.ols("BRW ~ BOW", data = batsphyto).fit()
print(regression.summary())
```


On peut representer graphiquement la droite de regression ainsi que les intervalles de confiance associés

```{python wls_prediction_std(regression)}
# Calcul 
fig = sm.graphics.plot_fit(regression, "BOW")
plt.show()
```

## Tests sur les paramètres

On peut tester si une combinaison linéaire des paramètres est égale à 0:

```{python}
combinaisons_lineaires = "Intercept = 0, BOW = 0, BOW - Intercept = 0, 3 * Intercept = 2 * BOW"
print(regression.t_test(combinaisons_lineaires))
```

## Tests des effets

On peut tester les effets

```{python}
from statsmodels.stats.anova import anova_lm
regression_multiple = smf.ols('BRW ~ BOW + AUD', data = batsphyto).fit()
anovaResults = anova_lm(regression_multiple, typ = "II") # On peut choisir le type
print(anovaResults)
```

## Tests de modèles emboités

```{python}
anovaResults = anova_lm(regression, regression_multiple) # On peut choisir le type
print(anovaResults)
```

## ANCOVA

Il semblerait que l'inclusion des variables qualitatives se déroule de la même manière que dans `R`.
Exemple sur l'ANCOVA:

```{python}
ancova = smf.ols('BRW ~ Clade * BOW', data = batsphyto).fit()
print(ancova.summary())
```

## Moyennes ajustées

Il semblerait que, pour le moment, le calcul des moyennes ajustées doivent se faire à la main!

## Graphes de diagnostics

On accède aux prédictions ou aux résidus avec les différents attributs de l'objet `regression`.

```{python sm_fitted_values_residuals}
# model predictions
model_fitted_y = regression.fittedvalues
# model residuals
model_residuals = regression.resid
```

Il existe différents graphes de diagnostics qui diffèrent un peu de ceux de `R`

```{python graphe_diagnostics_residus}
fig = plt.figure(figsize=(15,8))
sm.graphics.plot_regress_exog(regression, 'BOW', fig = fig)
plt.show()
```


## Graphique de l'influence

On peut obtenir le vecteur des distances de Cook grâce à la méthode `get_influence`

```{python statsmodel_cooks_distance}
distances_cook = regression.get_influence().cooks_distance[0]
```

On peut tracer résidus standardisés en fonction du levier grâce à une fonction dédiée, graphique sans légende...

```{python plot_levier}
fig = sm.graphics.influence_plot(regression, criterion="cooks", alpha = 0.005)
plt.show()
```

```{python plot_qqplot_python}
plt.figure(figsize=(6,5))
fig = sm.qqplot(regression.resid, stats.t, distargs=(4,), fit=True, line="45")
plt.show()
```

# Quelques graphiques avec `seaborn`

## Corrélations

```{python corrplot_python}
# correlation heatmap 
bats3=bats[["BRW","BOW","AUD","MOB","HIP"]]
corr = bats3.corr()
plt.figure(figsize = (6,6))
sns.heatmap(corr, cmap="RdBu",
            xticklabels=corr.columns.values,
            yticklabels=corr.columns.values)
plt.show()
```


## Boites à moustache

Attention, la variable groupe doit être en caractère impérativement.

```{python boxplot_python}
sns.boxplot(x="BOW", y="Clade", data=bats,
            width=.6, palette="vlag")

# Add in points to show each observation
sns.stripplot(x="BOW", y="Clade", data=bats,
              size=4, color=".3", linewidth=0)

plt.show()
```

## Pair plot

```{python pairplot_python}
sns.set(style="ticks", color_codes=True)
sns.pairplot(bats3)
```

```{python pairplot_complet_python}
sns.pairplot(bats, hue="Clade")
```

## Regression plot

**Attention** les intervalles de confiance sont faits par bootstrap!

```{python plot_regression_python}
plt.figure(figsize = (5,5))
sns.regplot(x="BOW", y="BRW", data=bats);
plt.show()
```

```{python lm_plot_sns}
# le ; est indispensable pour que le graph s'affiche!
sns.lmplot(x="BOW", y="BRW", hue="Diet", data=bats);
plt.show()
```











