---
title: "Modélisation de la taille du cerveau des chauves souris"
author: ""
date: "Novembre 2019"
output: 
  html_document:
    number_sections: yes
    css: style_correction.css
---

```{r setup, include=FALSE}
knitr::opts_chunk$set(echo = TRUE, comment = NA, message = F)
```


Dans cette séance de TP, nous reprenons les données sur les espèces de chauves-souris de l’article (Hutcheon,
Kirsch, and Garland Jr 2002). 
Nous modéliserons la masse du cerveau et le volume de ses différentes parties en fonction de différentes variables telles que la masse du corps de la chauve-souris, leur régime alimentaire et leur clade. 
Les modèles que nous poserons correspondront aux analyses descriptives effectuées lors du premier TP.

On utilisera les librairies suivantes

```{r librairies, message = F}
library(tidyverse) # Pour la manipulation des données et les graphiques ggplot
library(car) # Pour les tests d'effets en type II
library(emmeans) # Pour les moyennes ajustées
library(corrplot) # Pour le graphique des corrélations
```

On charge ensuite les données:

```{r chargement_donnees}
bats <- read.table("bats.csv", # Nom du fichier
                   skip = 3, # On ne considère pas les 3 premières lignes du fichier 
                   header = TRUE, # La première ligne est le nom des colonnes
                   sep = ";", # le séparateur est le point virgule
                   colClasses = c(Diet = "factor") # La colonne Diet est qualitative
)
```

```{r summary}
str(bats)
```

# Etude du lien entre poids du cerveau et masse corporelle

Dans un premier temps, nous cherchons à modéliser le lien entre le poids du cerveau et le poids du corps
(variables BRW et BOW). 
Nous nous concentrerons sur les chauves-souris ayant un régime alimentaire phytophage
(variable Diet égale à la modalité 1).

1. Extraire une table nommée `batsphyto` contenant les chauves-souris phytophages.

```{r batsphyto}
batsphyto <- filter(bats, Diet == 1) # On filtre sur la condition Diet == 1
```

2. Reprendre le graphique permettant de décrire ce lien sur cette partie des données.

```{r graphe_BRW_BOW_batsphyto}
ggplot(batsphyto) + # On représente les données batsphyto
  aes(x = BOW, y = BRW) + # Esthétiques: Abscisse: BOW, Ordonnee: BRW
  geom_point() + # Manière de représenter: des points
  geom_smooth(method = "lm", se = F) +
  labs(x = "Masse du corps", y = "Masse du cerveau") # Nommage des axes
```

3. Écrire le modèle linéaire correspondant en spécifiant les gammes de variation des indices et les hypothèses
du modèle.

```{block2 correc_q3, type = "Correction"}
**Notations**: On dispose de mesures effectuées sur $n = 29$ chauve-souris. 
Pour $1 \leq k \leq n$, on note:

- $y_k$ la masse mesurée du cerveau de la $k$-ème chauve souris;
- $x_k$ la masse mesurée du corps de la $k$-ème cahuve souris.

**Modèle** On suppose que pour tout $1 \leq k \leq n$, $y_k$ est la réalisation d'une variable aléatoire $Y_k$ telle que:
$$Y_k = \beta_0 + \beta_1 x_k + E_k$$
où 

- $\beta_0$ et $\beta_1$ sont des paramètres inconnus;
- Pour tout $1\leq k \leq n$, $E_k$ est une variable aléatoire de loi $\mathcal{N}(0, \sigma^2)$ (où $\sigma^2$ est inconnu). De plus on suppose que tous les $E_k$ sont indépendants.

```

4. Définir le modèle sous R et vérifier les hypothèses grâce aux graphes de diagnostic (voir le code
ci-dessous).

```{r modele_reg_simple}
modele_reg_simple <- lm(formula = BRW ~ BOW, # Formule du modèle
                        data = batsphyto) # Données d'ajustement
```

```{r graphique_residus}
par(mfrow=c(2,2)) # Découpage de la fenêtre graphique en 2
plot(modele_reg_simple) # Graphique des résidus
```


```{block2 correc_q4, type = "Correction"}
Ici, il semblerait que les observations 6 et 7 aient un fort levier et influencent fortement le modèle.
On peut voir qu'il s'agit des observations ayant les plus grandes masses du cerveau observées (au delà de 3750). 
On va donc pour la suite considérer le jeu de données sans cette valeur extrême. 
```

```{r nouveau_batsphyto}
batsphyto <- filter(bats, # On filtre sur les conditions 
                    Diet == 1, # Diet == 1
                    BRW < 3750) # Et la taille de cerveau n'est pas trop grande

# On réajuste

modele_reg_simple <- lm(formula = BRW ~ BOW, # Formule du modèle
                        data = batsphyto) # Données d'ajustement
```

```{r resume_modele}
summary(modele_reg_simple)
```

# Étude de la contribution des différentes parties du cerveau à sa masse totale

Dans cette partie, on cherche à comprendre la contribution de chaque partie du cerveau au poids total.
La variable à expliquer est donc le poids total du cerveau (variable `BRW`) et les variables potentiellement
explicatives sont le volume de la partie auditive du cerveau (variable `AUD`), le volume de la zone olfactive
(`MOB`) et le volume de l’hippocampe (`HIP`). 
On travaille toujours uniquement avec les espèces phytophages.

1. Reprendre l’étude des corrélations entre ces 4 variables.

```{r variables_explicatives}
batsphyto %>% # Dans le jeu de données (nettoyé des deux points)
  select(BRW, AUD, MOB, HIP) %>% # On sélectionne ces 4 colonnes
  cor() %>% # On calcule la corrélation
  corrplot() # On représente graphiquement la corrélation
# equivalent à corrplot(cor(batsphyto[,c ("BRW", "AUD", "MOD", "HIP")]))
```

2. Écrire le modèle linéaire correspondant à cette analyse (gammes de variation des indices et hypothèses
du modèle) puis l’écrire sous `R` et discuter de la validité des hypothèses.

```{block2 reg_multiple_notations, type = "Correction"}
**Notations**: On dispose de mesures effectuées sur $n = 27$ chauve-souris. 
On dispose de $p = 3$ variables explicatives.
Pour $1 \leq k \leq n$ et $1\leq i\leq p$, on note:

- $y_k$ la masse mesurée du cerveau de la $k$-ème chauve souris;
- $x_{i, k}$ la mesure de la $i$-ème variable explicative du corps de la $k$-ème chauve souris, avec le codage suivant:
```  

```{r codage_variables, echo = F}
library(knitr)
library(kableExtra)
data.frame(i = 1:3, Variable = c("AUD", "MOB", "HIP")) %>% 
  kable() %>% 
  kable_styling(position = "center")
```

```{block2 reg_multiple_modele, type = "Correction"}  
**Modèle** On suppose que pour tout $1 \leq k \leq n$, $y_k$ est la réalisation d'une variable aléatoire $Y_k$ telle que:
$$Y_k = \beta_0 + \beta_1 x_{1, k} +  \beta_2 x_{2, k} +  \beta_3 x_{3, k} +  E_k$$
où 

- $\beta_0, \beta_1, \beta_2, \beta_3$ sont des paramètres inconnus;
- Pour tout $1\leq k \leq n$, $E_k$ est une variable aléatoire de loi $\mathcal{N}(0, \sigma^2)$ (où $\sigma^2$ est inconnu). De plus on suppose que tous les $E_k$ sont indépendants.

```

```{r regression_multiple_R}
modele_reg_multiple <- lm("BRW ~ AUD + MOB + HIP", # Formule du modèle
                          data = batsphyto) # Données pour l'ajustement
```

3. Faire le test du modèle et conclure.

```{r test_global}
# On ajuste le modèle nul, et on compare avec la fonction anova
modele_0 <- lm("BRW ~ 1", # Formule du modèle, 1 signifie constant
               data = batsphyto)
anova(modele_0, modele_reg_multiple) # Test global du modèle
```

4. Que peut-on dire sur le lien entre la masse totale du cerveau et ces trois variables ? Quel est le coefficient
associé à chaque variable ? Discuter le signe du coefficient associé à la variable MOB.

```{r summary_reg_multiple}
summary(modele_reg_multiple)
```

5. Mettre en place une procédure de sélection de variables à l’aide de la fonction step. Essayer différents parcours des modèles possibles.

```{r selection_variables}
modele_final <- step(modele_reg_multiple, # Modèle de départ
                     scope = formula(modele_0), # Modèle minimal possible
                     trace = 0)
# ATTENTION, ceci peut être différent de:
modele_final <- step(modele_0, # Modèle de départ
                     scope = formula(modele_reg_multiple), # Modèle maximal possible
                     trace = 0)
AIC(modele_0) # AIC du modele 0
AIC(modele_reg_multiple) # AIC du modele complet
AIC(modele_final) # AIC du model final
summary(modele_final) # Pour l'interprétation du modèle final
```

## 3. Étude du lien entre le volume de la partie auditive et le régime alimentaire

Notre hypothèse est que le sens le plus important pour une chauve-souris insectivore est l'écholocalisation qui est une capacité auditive. Au contraire, une chauve-souris se nourrissant de nectar doit plutôt privilégier des capacités liées à la mémoire spatiale, capacités régies par l'hippocampe. On se propose donc maintenant d'étudier si le régime alimentaire et les capacités sensorielles sont
liées. Pour cela on se demande si le volume du lobe auditif (variable `AUD`) et le régime alimentaire (variable `Diet`) sont liés.

  1. Reprendre un graphique représentant ce lien.
```{r AUDDietgraphe,eval=FALSE,echo=FALSE}
bats %>% # On va représenter bats
  mutate(Diet = factor(Diet, # On renomme les niveaux de Diet pour le graphique
                       labels = c("Phyto.", "Glaneur", "Insec.", "Vampire"))) %>% 
  ggplot() +
  aes(x = Diet,y = AUD) + 
  geom_boxplot() + 
  labs(y = "Volume du lobe auditif",
       x = "Régime")
table(bats$Diet) # Effectifs de chaque régime
```
  2. Écrire le modèle mathématique correspondant à cette analyse (gammes de variation des indices et hypothèses du modèle).
  3. L'impléter sous `R` et analyser les résidus.
```{r AUDDiet,eval=FALSE}
modele_anova_1F <- lm(AUD ~ Diet, # Formule du modèle 
                      data = bats) # Données d'ajustement
par(mfrow=c(2,2))
plot(modele_anova_1F)
summary(modele_anova_1F)
```
  
  4. Conclure.
  5. On pourra également proposer un modèle liant la partie auditive à la variable `Clade`.

```{r AUDClade,eval=FALSE,echo=FALSE}
mod2 = lm(AUD~Clade,data=bats)
par(mfrow=c(2,2))
plot(mod2)
summary(mod2)
```

## 4. Étude du lien entre le volume de la partie auditive, le régime alimentaire et le clade

On intègre au modèle précédent la variable `Clade` afin de tenir compte également des proximités génétiques entre les différentes espèces de chauves-souris.

  1. Étudier les croisements entre les clades et les régimes alimentaires. Le plan d'expérience est-il équilibré, orthogonal, complet ? Quelles seront les conséquences ?
  
```{r table_effectifs}
table(bats$Clade, bats$Diet) # Effectifs par croisement de niveaux de facteurs
```
  
  2. Puisqu'il n'y a qu'un individu dans le clade III, on propose de rechanger la classification phylogénétique et de mettre ensemble les clades II et III, ce qui est cohérent avec l'arbre phylogénétique présenté dans l'article. 
  D'autre part, il n'y a que deux espèces de chauves-souris vampires. On décide donc de supprimer ces deux individus et de se concentrer sur les espèces non vampires.
     
     Créer une nouvelle variable `clade2` qui regroupe les clades II et III puis une nouvelle table `batsSV` sans les chauves-souris vampires.
     
```{r creation_batsSV}
batsSV <- bats %>% # On part du jeu de données initial
  filter(Diet != 4) %>% # On retire les vampires
  mutate(Diet = factor(Diet, levels = c(1, 2, 3)), # Il n'y a plus que 3 niveaux
         Clade = factor(Clade, 
                         labels = c("I", "II", "II", "IV") # On relabelise (dans l'ordre!)
         ))
summary(batsSV)
table(batsSV$Clade, batsSV$Diet)
```

3. Réaliser un graphe d'interactions (voir les commandes ci-dessous) et commenter.

```{r graphe_interaction}
batsSV %>% # On prend le jeu de données
  group_by(Clade, Diet) %>% # On groupe par Clade et Diet
  summarise(AUD_MOY = mean(AUD)) %>% # On calcule la moyenne par croisement
  ggplot() + # Puis on représente
  aes(x = Clade, y = AUD_MOY, color = Diet) + # Avec les bonnes esthétiques
  geom_point() + # Les points
  geom_line(aes(group = Diet)) + # reliés
  labs(y = "Volume moyen du lobe auditif", # les axes nommés
       x = "Régime")
```

  
  4. Écrire le modèle correspondant sous forme mathématique et l'ajuster sous `R`.

```{r modele_anova_2}
modele_anova_2f <- lm(AUD ~  Diet * Clade, # Le * signifie qu'on inclut l'interaction
                      data = batsSV) # Sur les données sans Vampire 
plot(modele_anova_2f)
anova(modele_anova_2f) # Test en type I
car::Anova(modele_anova_2f) # Test en type II
```


  5. Conclure après avoir vérifié les hypothèses du modèle via les graphes de diagnostic. 


## 5. Volume de la partie auditive, régime alimentaire et masse du cerveau

On a vu précèdemment que le volume de la partie auditive du cerveau et le poids total du cerveau était lié. Il est donc possible que la variabilité des masses de cerveaux masquent l'effet du régime alimentaire. On travaillera sur les mêmes données que dans la partie précédente (sans les chauves-souris vampires).

  1. Proposer un graphe permettant d'étudier l'effet de la masse du cerveau et du régime alimentaire sur le volume de la partie auditive.
  
```{r graphe,fig.align='center',eval=TRUE,echo=FALSE,eval=TRUE}
ggplot(batsSV) + # Données à représenter
  aes(x = BRW, y = AUD, col = Diet, shape = Diet) + # Esthetiques
  geom_point() # On représente en points
```
  2. Écrire le modèle mathématique correspondant.
  3. L'ajuster sur `R` et vérifier les hypothèses du modèle.

```{r modele_ancova}
modele_ancova <- lm(AUD ~ BRW * Diet , data = batsSV)
```

  4. Conclure.

5. Calculer les moyennes de volume de partie auditive en fonction du régime alimentaire et les comparer aux moyennes ajustées (voir le code ci-dessous) d'après le modèle posé. 

```{r moyennes_ajustees}
moyennes_par_regime <- batsSV %>% 
  group_by(Diet) %>% 
  summarise(moyenne = mean(AUD))
moyennes_par_regime
library(emmeans) # Pour les moyennes ajustées
moyennes_ajustees <- emmeans(modele_ancova, # Modele pour ajuster les moyennes
                             pairwise ~ Diet, # Facteur d'intérêt 
                             adjust = "bonferroni") # Ajustement pour tests multiples
moyennes_ajustees
```

